【裁判字號】    99,交聲,208
【裁判日期】    990222
【裁判案由】    違反道路交通管理處罰條例聲明異議
【裁判全文】
臺灣桃園地方法院交通事件裁定         99年度交聲字第208號
原處分機關  交通部公路總局新竹區監理所桃園監理站
異  議  人  甲○○
上列異議人因違反道路交通管理處罰條例案件，對於交通部公路
總局新竹區監理所桃園監理站於民國99年1 月15日所為之處分（
原處分案號：桃監裁罰字第裁52-DB0000000號），聲明異議，本
院裁定如下：
    主    文
原處分撤銷。
甲○○汽車駕駛人，駕駛汽車經測試檢定酒精濃度超過規定標準
經吊扣駕駛執照，並於吊扣期間內再有駕駛汽車經測試檢定酒精
濃度超過規定標準，處罰鍰新臺幣肆萬元，吊銷駕駛執照，三年
內不得考領駕駛執照，並應接受道路交通安全講習。
    理    由
一、原處分意旨略以：異議人即受處分人甲○○曾於民國97年1
    月3 日因酒後駕車超過標準，違反道路交通管理處罰條例第
    35條第1 項第1 款（舉發違反道路交通管理事件通知單單號
    ：DB0000000 號），經執行吊扣普通小型車駕駛執照（97年
    1 月4 日起至98年1 月3 日止），異議人於吊扣期間之97年
    10月2 日下午2 時22分許，駕駛車牌號碼0266-NT 號自用小
    客車，行經桃園縣大溪鎮○○路811 巷口，經桃園縣政府警
    察局大溪分局員警攔停進行呼氣酒精濃度測試，經測得其呼
    氣酒精濃度0.57MG/L，超過規定標準，爰依道路交通管理處
    罰條例第35條第3 項之規定，裁處罰鍰新臺幣（下同）6 萬
    元，吊銷駕駛執照3 年，並施以道安講習。
二、異議意旨略以：伊確實於上揭時、地，因酒後駕車經警查獲
    ，而伊對吊銷駕駛執照3 年並無意見，但同一酒後駕車之事
    實業經臺灣桃園地方法院檢察署檢察官依職權為緩起訴處分
    確定在案，並已繳納2 萬元，基於一罪不二罰，請求撤銷罰
    款等語。
三、按汽車駕駛人，駕駛汽車經測試檢定酒精濃度超過規定標準
    者，處1 萬5,000 元以上6 萬元以下罰鍰，並當場移置保管
    該汽車及吊扣其駕駛執照1 年；另汽車駕駛人經依前開規定
    吊扣駕駛執照，並於吊扣期間內再有前開情形者，處6 萬元
    罰鍰，並當場移置保管該汽機車及吊銷其駕駛執照，3 年內
    不得考領駕駛執照，另應接受道路交通安全講習，道路交通
    管理處罰條例第35條第1 項第1 款、第3 項前段、第67條第
    2 項、第24條第1 項第2 款分別定有明文。
四、經查：異議人甲○○曾於民國97年1 月3 日因酒後駕車超過
    標準值，經執行吊扣普通小型車駕駛執照（吊扣期間自97年
    1 月4 日至98年1 月3 日止），復於上揭時、地（即吊扣期
    間）酒後駕駛前開自用小客車，經警測得其呼氣酒精濃度超
    過標準值（酒測值0.57MG/L），並製單舉發，其同一酒後駕
    車行為另涉犯刑法第185 條之3 公共危險罪，經臺灣桃園地
    方法院檢察署檢察官於97年10月3 日以97年度速偵字第4615
    號為緩起訴處分，緩起訴期間為1 年，並應向國庫支付2 萬
    元，嗣經再議駁回而於97年11月5 日確定；緩起訴期間為97
    年11月5 日起至98年11月4 日止，緩起訴期滿未經撤銷，異
    議人並已支付緩起訴處分金2 萬元等情，此為異議人所不否
    認，並有前案及本件舉發違反道路交通管理事件通知單、異
    議人之汽車駕照基本資料、裁決書、桃園監理站汽車駕駛人
    螢幕列印、汽車駕駛人經歷證明書、緩起訴處分書、繳納緩
    起訴處分金收據及臺灣高等法院被告前案紀錄表等附卷（見
    本院卷第10頁、第12頁、第11頁、第13頁、第15頁、第16頁
    、第5 頁、第8 頁）可參，應甚明確，而堪認定。則原處分
    機關認異議人有前揭酒後駕車之違規行為，而依上開規定裁
    罰，固無違誤，然：
  (一)按道路交通管理處罰條例所規定之罰則本質上係屬行政罰，
    此由該條例中就交通違規行為所定法律效果包括罰鍰、記點
    、吊扣證照等行政罰觀之甚明（參照行政罰法第1 條、第2
    條將罰鍰、吊扣證照處分均定為行政罰），是違反道路交通
    管理處罰條例之裁罰事件，自有行政罰法之適用。
  (二)再94年2 月5 日公布，95年2 月5 日施行之行政罰法第26條
    規定：「一行為同時觸犯刑事法律及違反行政法上義務規定
    者，依刑事法律處罰之。但其行為應處以其他種類行政罰或
    得沒入之物而未經法院宣告沒收者，亦得裁處之。前項行為
    如經不起訴處分或為無罪、免訴、不受理、不付審理之裁判
    確定者，得依違反行政法上義務規定裁處之。」其所揭示之
    所謂「一事不二罰」原則，探究其立法目的，無非以一行為
    同時觸犯刑事法律及違反行政法上義務規定時，由於刑罰與
    行政罰同屬不法行為之制裁，而刑罰之懲罰作用較強，依刑
    事法律處罰即足資警惕，實無一事二罰再處行政罰之必要，
    但罰鍰以外之沒入或其他種類行政罰，因兼具維護公共秩序
    之作用，為達行政目的，行政機關仍得併予裁處。又此所稱
    「其他種類行政罰」，係指違反行政法上之義務應受「裁罰
    性」之「不利處分」而言，依行政罰法第2 條規定，應包括
    限制或禁止行為之吊扣證照處分及警告性之講習處分在內。
    至於刑事訴訟法第253 條之1 所指之緩起訴處分，係介於起
    訴與微罪職權不起訴間之緩衝設計，而在內容及要件上與依
    刑事訴訟法第252 條所為之不起訴處分均有所不同，又檢察
    官對被告為緩起訴處分時，依刑事訴訟法第253 條之2 第1
    項規定對被告所為之指示及課予之負擔，雖非刑罰，但對被
    告迭有財產減少及自由受限之影響，性質上可謂刑事處分，
    且緩起訴制度雖以特別預防為優先考量，但在具體個案決定
    上，實亦達到一般預防的作用及報應理念，基於一行為不二
    罰原則，異議人既已就其行為受到刑事處分，自不應因同一
    行為再受到國家的處罰。又緩起訴處分確定後雖有使被告免
    於刑事訴追之效果，與不起訴處分之效果相同，但觀諸刑事
    訴訟法第253 條之1 第1 項係於91年2 月8 日增訂，行政罰
    法則於94年2 月5 日公布，制定在後之行政罰法第26條第2
    項僅臚列「不起訴處分或無罪、免訴、不受理、不付審理之
    裁判確定者」，得依違反行政法上義務規定裁處之，並未將
    「緩起訴處分」此一要件納入規範，則此立法意旨應係立法
    者有意排除，而非法律漏洞。故檢察官為緩起訴處分時如已
    對異議人課予指示及負擔，應視為異議人已依刑事法律受到
    處罰，則於緩起訴處分確定後，除法律另有特別規定外，自
    不得再處以行政罰鍰。從而，汽車駕駛人之酒後駕車行為，
    經測試檢定酒精濃度超過規定標準時，其既違反道路交通管
    理處罰條例第35條第1 項第1 款所定之行政法上義務，同時
    又觸犯刑法第185 條之3 公共危險罪之刑事法律，則道路交
    通主管處罰機關依上開行政罰法第26條第1 項但書規定，得
    對異議人處以其他種類行政罰之情形外，關於罰鍰部分，則
    應依行政罰法第26條及道路交通管理處罰條例第10條規定，
    移送地方法院檢察署處理。於移送後，除有行政罰法第26條
    第2 項所定不起訴等事由及其他法律另有規定，得依違反行
    政法上義務規定另行裁處者外，即不得再依道路交通管理處
    罰條例第35條第3 項規定，裁處異議人罰鍰之行政罰。
  (三)本院查，本件異議人上揭酒後駕車行為，因同時觸犯刑法第
    185 條之3 之公共危險罪，經臺灣桃園地方法院檢察署檢察
    官依職權緩起訴處分確定，異議人已向國庫支付緩起訴處分
    金2 萬元，緩起訴期滿未經撤銷乙節，業經本院認定如前，
    此緩起訴處分附加條件之履行固非刑法所定刑罰之種類，然
    已對異議人名譽、心理產生相當制約並影響被告之財產權等
    權益，應可實質該當行政罰法第26條第1 項之「依刑事法律
    」之刑事處分規定。是以，異議人既因同一酒後駕車行為同
    時觸犯刑法及違反行政法上義務，其中刑事部分既經檢察官
    為緩起訴處分確定，異議人並已履行緩起訴義務，向國庫支
    付金錢，則原處分機關依道路交通管理處罰條例第35條第3
    項規定，對異議人上開酒後駕車之違規行為予以裁罰時，除
    其行為應處以其他種類行政罰即吊銷駕駛執照及施以道路交
    通安全講習之部分，仍得予以裁處外，就異議人違反行政法
    上義務而受罰鍰6 萬元部分，除非另有法律特別規定，否則
    依行政罰法第26條第1 項前段規定，即不得再依上揭道路交
    通管理處罰條例等規定裁罰之。
  (四)另「前項汽車駕駛人，經裁判確定處以罰金低於本條例第92
    條第3 項所訂最低罰鍰基準規定者，應依本條例裁決繳納不
    足最低罰鍰之部分。」，道路交通管理處罰條例第35條第8
    項定有明文，亦即違反道路交通管理處罰條例之酒後駕車行
    為人，如其因同一行為所受之罰金刑事處分低於主管機關依
    該條例第92條第3 項所定之最低罰鍰基準規定（指道路交通
    管理事件統一裁罰基準表）時，交通裁罰機關仍得裁處該行
    為人不足部分之罰鍰。查本件異議人於駕駛執照吊扣期間，
    再次酒後駕車超過標準，而違反同條例第35條第3 項，該條
    項之罰鍰部分並無任何裁量空間，應係6 萬元，是異議人依
    檢察官緩起訴處分支付2 萬元予國庫後，仍有不足，自應就
    差額部分即4 萬元予以裁罰。
五、綜上所述，本件異議人甲○○確有前述駕駛執照遭吊扣期間
    ，酒後超過規定標準而駕駛動力交通工具之行為，然異議人
    之同一違規行為既經檢察官為緩起訴處分確定，並已繳納支
    付2 萬元，依前揭說明，僅能就差額部分予以裁罰。另原處
    分關於吊銷駕駛執照及道路安全講習部分之裁處內容，雖未
    據異議人聲明異議，惟本件酒後駕車為單一違規行為，罰鍰
    、吊銷處分及施以道路交通安全講習部分無從區分，本院自
    應將原處分撤銷，另為裁罰如主文第2 項所示，以期適法。
據上論斷，應依道路交通管理處罰條例第87條第2 項、道路交通
案件處理辦法第20條前段，裁定如主文。
中    華    民    國    99    年    2     月    22    日
                  交通法庭    法  官    陳德池
以上正本證明與原本無異。
如不服本裁定，應於裁定送達後5 日內向本院提出抗告狀。
                              書記官  謝雅茹
中    華    民    國    99    年    3     月    3     日

司法院資訊處製作；財團法人民間司法改革基金會備份。
